臺灣彰化地方法院刑事判決　　　　　　　　　　　　九十一年度易字第一一五七號
　　公　訴　人　臺灣彰化地方法院檢察署檢察官
　　被　　　告　乙○○
右列被告因重利案件，經檢察官聲請簡易判決處刑（聲請案號：九十一年度偵字第四
六○二號），經本院員林簡易庭認不宜以簡易判決處刑，改以通常程序審理，本院判
決如左：
    主  文
乙○○連續乘他人急迫貸以金錢，而取得與原本顯不相當之重利，處拘役伍拾日，如
易科罰金，以參佰元折算壹日。
    事  實
一、乙○○基於重利之概括犯意，於民國九十一年三月間，乘甲○○亟需用錢急迫之
    際，先後於九十一年三月二十二日、同年四月十六日、同年五月一日，以先預扣
    第一期與原本顯不相當之利息為條件，在彰化縣彰化市○○路○段四一號正光當
    鋪，連續借貸新台幣（下同）十六萬五千元、十五萬元、十萬元，其中借款十六
    萬五千元部分，於預扣第一期利息後，實際上甲○○僅拿到十五萬元；借款十五
    萬元部分，於預扣第一期利息後，實際上甲○○僅得十三萬六千五百元；借款十
    萬元部分，於預扣第一期利息後，實際上甲○○僅得九萬一千元，利息則為每萬
    元每月九千元，乙○○因而取得與原本顯不相當之重利。甲○○陸續繳納數期利
    息後無力負擔。嗣於九十一年七月十三日上午十一時三十分許，乙○○前往甲○
    ○位於彰化縣員林鎮○○里○○路六七號住處索取欠款時，為警當場查獲。
二、案經彰化縣警察局員林分局報告臺灣彰化地方法院檢察署檢察官聲請簡易判決處
    刑，經本院員林簡易庭移送本院刑事庭，改以通常程序審理。
    理  由
一、訊據被告乙○○固均坦承分別貸與甲○○上開款項之事實，惟辯稱利息係依當舖
    業月利率九分收取，並無過高之情形云云。經查：被告於前揭時地貸放款項予被
    害人，並收取前開之利息等情，業據被告於審理中自承不諱，核與被害人於審理
    中所述相符，而被害人甲○○為向被告借款，並提供其所有坐落南投市○○○段
    二六之三、二六之二三、二六之五一、二七之六地號之土地所有權狀與坐落上開
    二六之三、二六之五一、二七之六地號土地上八十七建號建物門牌為南投市○○
    街○路）六八六巷四七弄十二號之建物所有權狀、土地及建物登記謄本、印鑑證
明及印章等證件，供被告擔保，被告持向丙○○借款轉借與被害人等情，亦經證
    人丙○○於審理中證述屬實，是被告此部分自白與事實相符，堪以採信。再者，
    被告以月息百分之九貸放款項，其週年所得利息已超過本金，遠超過我國民法規
    定得請求之週年百分之二十之利息達五倍以上，與現今民間借貸通常為月息三分
    即年息百分之三十六左右之利率相較，亦顯不相當，被告辯稱其取得之利息並非
    重利云云，顯與事實不符。另按當舖業之設立，乃採許可制，有其一定之資格限
    制，並須受政府之嚴格監督，此觀當舖業管理規則自明，其收取之月息利率，亦
    係由省、直轄市主管機關會同財政等有關機關及該同業公會依照當地銀行業擔保
    放款通行利率，參酌物價指數、當地經濟狀況及公營當舖利率，依該管理規則第
    十七條第一項之授權而議定，所議定之月息利率。當舖業者依議定之利率取息，
    縱依現行社會觀念，已屬過高，惟因係法令所許可，具有阻卻違法之原因，然若
    非當鋪業者，自難援引當鋪業相關規定而據以主張阻卻違法。最高法院著有八十
    七年度台上字第六五○號判決可資參照。被告原係正光當鋪負責人，有被告庭呈
    彰化縣政府營利事業登記證影本在卷可憑，然正光當鋪已於九十一年一月九日變
    更負責人為張永和，且更名為亞太當鋪，並遷至彰化縣和美鎮○○路○段三六七
    號一樓，有彰化縣政府九十一年十一月二十五日府建商字第○九一○二二一○○
    九○號函在卷可參，是被告貸放時已非合法之當鋪業者，自難援引當鋪業者之相
    關規定據以主張阻卻違法，被告所辯，尚無可採。被告犯罪事證明確，堪以認定
    ，應依法論科。
二、核被告所為，係犯刑法第三百四十四條之重利罪。被告先後三次犯行，時間緊接
    ，觸犯構成要件相同之罪名，顯係基於概括之犯意，為連續犯，應僅論以一罪，
    並加重其刑。爰審酌被告前無犯罪紀錄，貸放金額非多，獲利非鉅，犯罪後坦承
    部分犯行之態度等一切情狀，量處如主文所示之刑，並定易科罰金之標準。扣案
    之行動電話一支，並非被告專供經營重利所用，業經被告供承在卷；警卷所附三
    紙支票（面額各為六萬元、十四萬五千元、三十萬元）非被害人持向被告擔保借
    款，此經被害人、被告當庭供述在卷，爰均不宣告沒收。
據上論斷，應依刑事訴訟法四百五十二條、第二百九十九條第一項前段，刑法第五十
六條、第三百四十四條，第四十一條第一項前段，罰金罰鍰提高標準條例第一條前段
、第二條，判決如主文。
本案經檢察官黃淑媛到庭執行職務。
中      華      民      國    九十一    年    十二        月    十六    日
                                  臺灣彰化地方法院刑事第一庭
                                      法      官  宋  恭  良
右正本證明與原本無異。
如不服本判決，應於判決送達後十日內，向本院提出上訴狀。
告訴人或被害人對於判決如有不服具備理由請求檢察官上訴者，其上訴期間之計算係
以檢察官收受判決正本之日期為準。
                                      法院書記官  劉  玫  金
中      華      民      國    九十一    年    十二        月    十七    日
附錄法條：
中華民國刑法第三百四十四條：
乘他人急迫、輕率或無經驗貸以金錢或其他物品，而取得與原本顯不相當之重利者，
處一年以下有期徒刑、拘役或科或併科一千元以下罰金。
